【裁判字號】    97,上易,1043
【裁判日期】    980421
【裁判案由】    損害賠償
【裁判全文】
臺灣高等法院民事判決                97年度上易字第1043號
上  訴  人  金鷹移民國際顧問股份有限公司
法定代理人  甲○○
訴訟代理人  陳明良律師
被上訴人    乙○○
訴訟代理人  曾國龍律師
            鄭至量律師
上列當事人間請求損害賠償事件，上訴人對於中華民國97年9月
19日臺灣臺北地方法院96年度訴字第10036號第一審判決提起上
訴，並為訴之變更，本院於中華民國98年4月7日言詞辯論終結，
判決如下：
    主    文
變更之訴駁回。
變更之訴訴訟費用由上訴人負擔。
    事實與理由
甲、程序方面：
一、按於第二審為訴之變更或追加，非經他造同意，不得為之。
    但第255條第1項第2款至第6款情形，不在此限。又訴狀送達
    後，原告不得將原訴變更或追加，但請求之基礎事實同一者
    ，不在此限，民事訴訟法第446條第1項、第255條第1項第2
    款定有明文。所謂請求之基礎事實同一，係指變更或追加之
    訴與原訴之主張爭點有其共同性，各請求利益之主張在社會
    上可認為同一或關連，而就原請求之訴訟及證據資料，於審
    理繼續進行在相當程度範圍內具有同一性或一體性，得期待
    於後請求之審理予以利用，俾先後兩者請求在同一程序加以
    解決，避免重複審理，進而為統一解決紛爭者，即屬之。上
    訴人提起本件訴訟，原依民法第226條第1項規定，請求被上
    訴人給付加拿大幣46,000元，經原審為其敗訴之判決後，提
    起上訴，於本院審理中，上訴人另本於被上訴人委託其代辦
    加拿大移民，嗣未採用National Bank Financial Inc.（加
    拿大國家銀行財務管理公司，下稱加銀公司）發行之投資移
    民計畫（下稱LBG投資移民計畫）辦理匯款完成移民手續之
    同一基礎事實，變更依民法第546條第2項、第3項、第549條
    第2項規定及債權讓與之法律關係，主張被上訴人應賠償其
    因此未能取得其與加銀公司就LBG投資移民計畫約定之仲介
    報酬加拿大幣46,000元，及給付其所受讓加銀公司得向被上
    訴人請求之損害賠償加拿大幣28,000元，核屬就同一基礎事
    實為訴之變更，依民事訴訟法第446條第1項、第255條第1項
    第3款，自為法之所許，合先敘明。
二、因本院認上訴人訴之變更為合法，已如前述，上訴人在第一
    審原訴之訴訟繫屬，即因訴之變更而消滅，亦即第一審就原
    訴所為之裁判，已因合法的訴之變更而當然失其效力（最高
    法院71年台上字第4014號判例參照）。從而，本院僅就上訴
    人上開變更後之新訴為審判，合先敘明。
乙、實體方面：
一、上訴人變更之訴主張：
（一）伊於民國（下同）93年9月1日與被上訴人成立代辦移民加
      拿大之委任契約，約定採用「投資移民」方式移民，並以
      伊仲介經內政部核准之加銀公司發行之LBG投資移民計畫
      委由伊代辦移民事宜，伊旋依LBG投資移民計畫為被上訴
      人辦理投資移民事宜，並接獲加拿大駐台辦事處於96 年6
      月8日通知被上訴人匯款，詎被上訴人經伊轉知後竟拒絕
      辦理匯款至加銀公司，而採用其他投資移民方案完成投資
      匯款，取得加拿大永久居留簽證。被上訴人曾簽署不可撤
      銷之期滿不退還本金方案之授權書予加銀公司，交伊據以
      代理被上訴人以加銀公司之移民計畫辦理投資移民相關事
      宜，且委任契約第4條約定：「甲方（按即被上訴人）同
      意全權授權乙方（按即上訴人）採取一切必要的措施，並
      全力配合之。諸如簽署送件、考察拜會、面談、體檢等及
      有關必要之匯款、國內外支持文件及乙方建議有利於申請
      之必要步驟」，是被上訴人有遵守該不可撤銷約定，並依
      系爭委任契約第4條約定，配合通知匯款予加銀公司代辦
      銀行之義務。而伊與加銀公司就LBG投資移民計畫約定之
      仲介報酬為加拿大幣46,000元，被上訴人違約未採用兩造
      約定之投資移民計畫，致伊喪失取得該報酬利益之損害，
      伊得依民法第546條第3項規定，請求被上訴人賠償。又被
      上訴人不按委任約定委由加銀公司辦理匯款事宜，致加銀
      公司無法取得加拿大移民局給付加幣28,000元報酬之損害
      ，加銀公司依民法546條第3項、第549條第2項規定，得請
      求被上訴人賠償此部分之損害，而加銀公司已將其此部分
      之債權讓與上訴人，上訴人亦得依債權讓與之法律關係，
      請求被上訴人給付。以上被上訴人共積欠上訴人加幣
      74,000元，則上訴人請求被上訴人給付其中加幣46,000
      元，自有理由。
（二）又兩造成立系爭委任契約時，國內辦理移民業務機構經內
      政部許可之投資移民方案僅LBG投資移民方案，伊向被上
      訴人所為之說明及所交付之資料均為該投資移民方案，被
      上訴人亦於同意採用而與伊簽訂系爭委任契約，並簽署不
      可撤銷授權書同意不撤銷其承諾，則被上訴人未以該LBG
      投資移民計畫辦理，即屬違約。加拿大政府交由伊轉知被
      上訴人完成匯款之官方文件，載明：「若您已與核可之融
      資機構簽訂協議進行投資，請告知該融資機構您已收到本
      通知，以便該融資機構開始處理您的匯款程序」等語（If
      you have already made arrangements with an
      approved facilitator to process your  investment,
      please inform them of your receipt this letter so
      that they can initiate the payment process on your
      behalf.），被上訴人既已同意使用LBG投資移民計畫，並
      與加銀公司簽立不可撤銷授權書，依加拿大政府上開函文
      ，即應委由加銀公司代為辦理等情。聲明求為判決：(一)被
      上訴人應給付上訴人加拿大幣46,000元，及自起訴狀繕本
      送達翌日即96年9月13日起至清償日止，按年息5%計算之
      利息。(二)願供擔保，請准宣告假執行。
二、被上訴人則以：
（一）上訴人依系爭委任契約之主給付義務為「代辦加拿大投資
      移民項目之申請手續」，伊之主給付義務為「支付報酬」
      ，伊已依約給付委任報酬，即已履行其給付義務，不生給
      付不能或給付遲延之問題。又系爭委任契約並未明文約定
      伊必須採用上訴人所仲介之LBG投資移民方案，兩造於簽
      訂系爭委任契約之真意，並未包括伊應採用上訴人所仲介
      之LBG投資移民方案，伊亦未因選擇「投資移民」方式移
      民，即與上訴人約定採用LBG投資移民方案。被上訴人並
      未參與上訴人之說明會，雖曾索取上訴人發送之廣告文宣
      ，但此僅為要約之引誘，而非要約，並無拘束被上訴人之
      效果。依據加拿大相關移民法令規定，欲向加拿大政府以
      投資方式申請移民之外國人，得於加拿大官方網站中所列
      任何一家已核准之金融機構匯款，或直接將投資款匯至加
      拿大公民暨移民部（下稱CIC），故伊雖委託上訴人辦理
      移民相關事項，仍可選擇非上訴人仲介之金融機構進行匯
      款，或將該款項直接匯至CIC。
（二）兩造委任契約第3條「手續配合」雖載有「有關必要之匯
      款」，但此非必指LBG方案之匯款，縱兩造曾約定伊應配
      合上訴人「有關必要之匯款」，亦僅要求伊應依加拿大政
      府移民相關法令，於法定期間內、法定投資金額下限內，
      依法定方式完成匯款程序，並未約定必須透過LBG方案進
      行匯款始為配合「有關必要之匯款」。而加拿大政府函文
      亦僅通知移民申請人可開始進行匯款作業，且僅需透過核
      可之金融機構（甚至直接透過CIC）辦理即可，並無特別
      之條件限制，亦未要求伊須委由加銀公司辦理。且辦理匯
      款僅係伊之對己義務、協力義務或不真正義務，縱違反之
      上訴人亦無因此受損害之可能。且依兩造契約第5條約定
      ，被上訴人即便中途解約，所負之最大責任亦僅合約金不
      得請求返還，本件伊僅未依LBG投資方案辦理匯款，較之
      「中途解約」明顯輕微，甚或減輕上訴人受任之事務，依
      舉重明輕之法理，被上訴人既已依約給付委任報酬，上訴
      人另主張伊未配合LBG匯款應賠償加幣460,000元（折合新
      臺幣140餘萬元），誠屬失衡且無據。且依民法第546條第
      3項規定，委任人僅於受任人處理委任事務且不可歸責於
      受任人之範圍內，始就受任人因處理委任事務所受之損害
      負賠償責任，被上訴人自行完成匯款，無關乎上訴人有無
      辦理委任事務，上訴人無可能因被上訴人未依LBG方案匯
      款，而有因處理委任事務受有損害之情事發生。且上訴人
      與加銀公司間佣金之約定，乃基於其等間之委託仲介報酬
      之約定，無被上訴人無關，上訴人依民法第546條第3項請
      求損害賠償，自屬無據。
（三）被上訴人簽署之授權書係上訴人之營業員於委任契約訂定
      後，於辦理送件中持至被上訴人家中簽署，僅告知係為辦
      理移民手續之相關文件，不願意時仍可選擇其他方案，該
      授權書係為被上訴人為配合上訴人送件而簽要之諸多空白
      文件之一，其效力容有疑義。而加銀公司始終未為融資及
      匯款，亦即其自始未曾依授權書處理委任事務，自無從對
      被上訴人主張民法第546條第3項之賠償。被上訴人亦為未
      終止授權書之行為，上訴人主張加銀公司得依民法第549
      條第2項請求被上訴人賠償，亦無可取。加銀公司對於被
      上訴人並無民法第546條第3項及第549條第2項規定之債權
      存在，加銀公司與上訴人間之債權讓與顯屬無效等語，資
      為抗辯。
三、原審判決駁回上訴人之訴及其假執行之聲請，上訴人不服，
    提起上訴，並為訴之變更，其變更之訴聲明為：(一)原判決不
    利上訴人部分廢棄。(二)上開廢棄部分，被上訴人應給付上訴
    人加拿大幣46,000元及自起訴狀繕本送達翌日起至清償日止
    按年息百分之五計算之利息。(三)願供擔保，請准宣告假執行
    。(四)第一、二審訴訟費用由被上訴人負擔。被上訴人答辯聲
    明為：變更之訴駁回，第二審訴訟費用由上訴人負擔。
四、本件經依民事訴訟法第463條、第270條之1第1項第3款規定
    ，整理兩造不爭執事項並協議兩造簡化爭點為：
（一）兩造不爭執事項：
  １、上訴人為經內政部許可諮詢、仲介加銀公司發行之移民基
      金名稱為LBG加拿大投資移民計畫之公司。
  ２、兩造於93年9月1日簽訂委任合約書，由被上訴人委任上訴
      人協助辦理有關加拿大投資移民項目之申請手續。被上訴
      人並已依系爭委任契約約定，給付上訴人合約金總金額新
      臺幣20萬元。上訴人並於93年10月20日依上訴人要求簽署
      不可撤銷之期滿不退還本金方案之授權書予加銀公司。
  ３、被上訴人接獲加拿大駐台辦事處通知後，並未採用上訴人
      仲介之LBG投資移民計畫，而採用其他投資移民方案完成
      投資匯款事宜，取得加拿大永久居留簽證。
  ４、上訴人與加銀公司間佣金支付協議，約定上訴人如介紹客
      戶利用LBG投資移民計畫，並選擇聯邦方案加拿大幣12萬
      元貸款型，加銀公司即給付佣金加拿大幣46,000元予上訴
      人。
  ５、依加拿大聯邦投資移民計劃，如上訴人採用LBG投資移民
      計劃，加銀公司將可獲得加拿大政府給予加幣28,000元之
      報酬。加銀公司已將其因被上訴人未採行LBG投資移民計
      劃致其無法取得加幣28,000元報酬之損害之債權讓與上訴
      人。
（二）兩造爭點：
  １、上訴人有無因處理被上訴人委任事務，致受有損害？上訴
      人可否依民法第546條第3項規定，請求被上訴人賠償因其
      未依上訴人仲介之LBG投資移民計畫進行匯款，致上訴人
      無法自加銀公司取得之報酬加幣46,000元？
  ２、加銀公司有無因處理被上訴人委任事務，致受有損害？被
      上訴人有無於不利於加銀公司之時期，終止委任契約？上
      訴人可否依民法第546條第3項、第549條第2項及債權讓與
      之規定，請求被上訴人給付加銀公司因其未依LBG投資移
      民計畫進行匯款，致無法自加拿大政府取得之報酬加幣
      28,000元？
五、茲就上開爭點，析述本院得心證之理由如下：
（一）上訴人有無因處理被上訴人委任事務，致受有損害？上訴
      人可否依民法第546條第3項規定，請求被上訴人賠償因其
      未依上訴人仲介之LBG投資移民計畫進行匯款，致上訴人
      無法自加銀公司取得之報酬加幣46,000元？
  １、本件上訴人主張被上訴人已同意採用上訴人仲介之LBG投
      資移民計畫，被上訴人有依上訴人仲介之LB G投資移民計
      畫進行匯款之義務，惟為被上訴人所否認。查兩造委任契
      約並未約定採用LBG投資移民計畫辦理移民，有委任合約
      書在卷可稽（見原審卷第11頁），又證人即上訴人員工李
      佩華證稱「一般來說簽委任合約時，投資方案尚未確認」
      （見原審卷第140頁），證人即前受僱於上訴人之員工裴
      錦程亦證稱「……我們一開始不會就跟客人提到要用我們
      公司的方案，因為這樣會讓客人覺得是綁住他，但是我們
      會告訴他方案的優點，讓他自己作選擇」、「（問：被告
      是否一定要使用LBG方案？）沒有這樣的限制，只要完成
      匯款就完成移民其中一項的程序……可以繼續走下去，也
      可以選擇匯款的方案，不過一般我們不會跟客人說的這麼
      清楚，因為我們當然希望客人使用我們公司的方案」、「
      （問：你在請被告簽授權書時，是如何跟被告解釋的，為
      何上面是空白的？）這是我送件的過程中，公司會要求我
      們拿給客人簽署的文件，一般客人也會質疑為何是空白，
      我們會跟客人解釋說，這是我們必須簽的文件，文件會放
      在公司，到時候要用的時候，再決定要送哪一份……我並
      沒有跟被告提到這是不可撤銷的……」、「（問：客戶是
      在何時決定使用哪個投資方案。簽署授權書時是否已經決
      定使用的方案？）……我們會跟客戶講這是你的意願，表
      示你有這個意願接受我們的推薦，至於將來使用哪個方案
      ，這會放在第一選擇，因為我們提供了服務，客戶如果不
      願意的話，也是可以選擇其他的方案」等語（見原審卷第
      141頁），核相符合，足見兩造簽立系爭委任契約時，並
      無約定採行何種投資移民方案，授權書亦係上訴人於送件
      過程中，要求被上訴人簽署的諸多空白文件之一，且未對
      被上訴人說明授權書之相關效果，最終是否採行LBG方案
      被上訴人仍可選擇。準此，系爭委任契約第3條「甲方（
      即被上訴人）同意全權授權乙（即上訴人）方採取一切必
      要的措施，並全力配合之。諸如簽署送件、考察拜會、面
      談、體檢等及有關必要之匯款、……」，所稱之「有關必
      要之匯款」，非必指配合依LBG方案進行匯款，則被上訴
      人是否有必須依上訴人仲介之LBG投資移民計畫進行匯款
      之義務，即非無疑。
  ２、按受任人處理委任事務，因非可歸責於自己之事由，致受
      損害者，得向委任人請求賠償，民法第546條第3項定有明
      文。是受任人得請求賠償者，以其損害為受任人因處理事
      務而發生者為限。本件被上訴人之匯款手續係被上訴人自
      行辦理，並非上訴人所代為，上訴人既未替被上訴人辦理
      匯款手續，自不生因替被上訴人辦理匯款手續之委任事務
      而受有損害之情事。又上訴人雖因被上訴人未採用LBG方
      案辦理匯款，而無法依其與加銀公司之約定取得佣金，惟
      該佣金乃上訴人與加銀公司間委託仲介報酬之約定，與被
      上訴人無涉，且兩造委任契約並未約定被上訴人必須採用
      LBG方案辦理投資移民，已如前述，而被上訴人簽署之授
      權書係授權加銀公司辦理貸款，並非對於上訴人之授權，
      且兩造委任契約亦未約定被上訴人有使上訴人獲取加銀公
      司佣金報酬之義務，有委任合約書及授權書在卷足憑（見
      原審卷第11頁、第14至15頁）。委任契約第5條並約定：
      「甲方於申請過程中，因個人原因，如體檢未能通過、有
      犯罪紀錄、自動放棄申請、提供不實資料、拒絕履行此合
      約之各項條款、……時，則視同甲方自動放棄申請，乙方
      將不退還已收之合約金」，足見縱被上訴人依委任契約有
      配合採取LBG方案辦理匯款之義務而拒絕履行，其所應負
      之最大責任，亦僅不得請求返還委任契約約定之合約金，
      而不及於其他。上訴人主張其未能取得加銀公司之佣金報
      酬，為其因處理委任事務所受之損害，被上訴人應依民法
      第546條第3項賠償其所受損害，即佣金之數額加拿大幣
      46,000元，應無足取。
（二）加銀公司有無因處理被上訴人委任事務，致受有損害？被
      上訴人有無於不利於加銀公司之時期，終止委任契約？上
      訴人可否依民法第546條第3項、第549條第2項及債權讓與
      之規定，請求被上訴人給付加銀公司因其未依LBG投資移
      民計畫進行匯款，致無法自加拿大政府取得之報酬加幣
      28,000元？
  １、查被上訴人簽署之授權書係授權訴外人加銀公司辦理投資
      移民之之貸款，收到匯款通知後才辦理貸款，但本件加銀
      公司尚未辦理貸款等情，已據上訴人陳明在卷（見本院卷
      第82頁背面），而如前所述，受任人得依民法第546條第3
      項請求賠償者，以其因處理委任事務受有損害者為限，加
      銀公司既尚未辦理貸款，亦即尚未著手為委任事務之處理
      ，自無因處理委任事務而受有損害之情形，上訴人主張訴
      外人加銀公司得依民法第546條第3項請求被上訴人賠償其
      因處理委任事務所受之損害，委無足取。
  ２、又按當事人之一方，於不利於他方之時期終止契約者，應
      負損害賠償責任，民法第549條第2項前段固有明文。惟本
      件被上訴人於簽署授權書後，並未為任何終止授權之行為
      ，已據被上訴人所陳明，上訴人復未舉證被上訴人曾為終
      止之意思表示，則上訴人主張訴外人加銀公司得依民法第
      549條第2項規定，請求被上訴人賠償損害，亦屬無據。
  ３、訴外人加銀公司對於被上訴人既無損害賠償請求權存在，
      其自無債權可資轉讓予上訴人，上訴人亦無從自加銀公司
      受讓對於被上訴人之債權，則上訴人以其已自加銀公司受
      讓對於被上訴人之債權，依債權讓與之法律關係主張被上
      訴人應給付其加拿大幣28,000元，亦屬無據。
六、綜上所述，上訴人主張其因處理被上訴人委任事務受有損害
    ，並自訴外人加銀公司受讓對於被上訴人之損害賠償債權，
    為不足採，被上訴人抗辯上訴人未能依與加銀公司之契約取
    得佣金加拿大幣46,000元，非處理委任事務所受之損害，訴
    外人加銀公司對被上訴人亦無損害賠償債權存在，尚屬可信
    。從而，上訴人變更之訴依民法第546條第3項、第549條第2
    項及債權讓與之法律關係，請求被上訴人給付加拿大幣
    46,000元，及自起訴狀繕本送達翌日起至清償日止按年息百
    分之五計算之利息，為無理由，不應准許。其假執行之聲請
    亦失所附麗，應併予駁回。
七、本件事證已臻明確，兩造其餘之攻擊防禦方法及所提證據，
    經審酌後認均無礙判決之結果，爰不予一一論述。
八、據上論結，本件上訴人變更之訴為無理由，依民事訴訟法第
    78條，判決如主文。
中    華    民    國    98    年    4     月    21    日
                    民事第三庭
                        審判長法  官  林敬修
                              法  官  吳青蓉
                              法  官  張靜女
正本係照原本作成。
不得上訴。
中    華    民    國    98    年    4     月    22    日
                              書記官  廖麗蓮


司法院資訊處製作；財團法人民間司法改革基金會備份。
